【裁判字號】    95,訴,5148
【裁判日期】    950714
【裁判案由】    土地所有權移轉登記等
【裁判全文】
臺灣臺北地方法院民事判決              95年度訴字第5148號
原      告  乙○○
訴訟代理人  曹肇揆律師
被      告  甲○○
訴訟代理人  陳淑貞律師
複代理人    任兵律師
上列當事人間請求土地所有權移轉登記等事件，本院於九十五年
六月二十七日言詞辯論終結，判決如下：
    主  文
原告之訴駁回。
訴訟費用由原告負擔。
    事實及理由
一、程序部分：
    (1)原告基於繼承以及買賣之法律關係，請求被告辦理系爭土
      地之繼承登記以及所有權移轉登記與原告。故聲明請求：
      被告應辦理繼承登記林  治所有土地標示台北市○○區○
      ○段四小段900地號持分72分之1之土地。及被告於前揭地
      號土地繼承登記完峻後即應將土地之所有權移轉登記與原
      告及交付土地。
      嗣後以認為同一買賣契約中缺有約定出賣人應「負責協助
      處理（地上權）」。所以追加聲明「地上權塗銷」：
      被告應辦理繼承登記林  治所有土地標示台北市○○區○
      ○段四小段900地號持分72分之1之土地。及被告於前揭地
      號土地繼承登記完峻後，「即應依約將地上權塗銷並」，
      將土地之所有權移轉登記與原告及交付土地。
    (2)被告對該追加部分不予同意，本院認為原告基於同一法律
      關係請求之，參見民事訴訟法第255條第1項但書第二款「
      請求之基礎事實同一者」，程序上仍應與認同，先此敘明
      。
二、原告方面：
    (1)原告於民國77年6月7日向林  治女士購買其所有土地，即
      台北市木柵區（現為文山區○○○段肆小段900地號持分
      72 分之1、同區段○段905地號持分10000分之2416，並簽
      訂不動產買賣契約時已付清全部總價款計新台幣（以下同
      ）258萬4仟元整，此有不動產買賣契約書影本（原證一）
      可稽。905地號之土地業已辦理所有權移轉登記與原告完
      畢，900地號之土地因有地上權，雙方約定必須由林女士
      負責處理之，參見上開買賣契約書附記欄（三）故未能與
      905地號之土地同時辦理過戶，上揭同區段地號為900之土
      地所有權人，仍登記為林女士，此有土地謄本影本（原證
      二）足證。
    (2)林女士於82年12月02日逝世，其繼承人即被告甲○○先生
      並未將上揭仍登記為林  治女士所有地號為900之土地辦
      理繼承登記並依約過戶（參見原證二之土地所有權部，其
      他登記事項：未辦繼承登記，代管日期：85年7月1日），
      以致遲至今日原告尚未能取得上揭900地號持分為72分之1
      之土地，實蒙損不貲。經原告催請辦理（原證三），被告
      仍未回應，原告為維權益而訴求依法處理。
    (3)被告甲○○係林女士之子，因繼承關係（此有林女士之除
      戶戶籍謄本影本可考，原證四），應承受林女士財產上之
      一切權利義務，又林女士生前已與原告訂有不動產買賣契
      約，自應將系爭土地交付與原告並使之取得所有權之義務
      ，惟因林女士之逝世而不能，揆諸上揭法條所定，自應由
      繼承人之被告負交付系爭土地及辦理所有權移轉於原告之
      責任。原告基於繼承以及買賣之法律關係，請求被告辦理
      系爭土地之繼承登記以及所有權移轉登記與原告，自為法
      之所許。
    (4)且契約書附記欄約定，900地號土地因有地上權，乙方（
      賣方，被告方面）必須負責協助處理之。故原告併訴請地
      上權塗銷。又正因不動產買賣契約書附記，系爭土地地上
      權之處理，而土地迄今仍有三筆地上權之登記存在（參原
      證二），是以，不動產買賣契約乙方（被告）應履行之條
      件尚未成就，甲方（原告）之請求權即無罹於時效之問題
      。
三、被告方面：
    (1)被告對母親生前與原告於77年6月7日訂立「台北市木柵區
      （現為文山區○○○段肆小段900地號持分72分之1、同區
      段○段905地號持分10000分之2416」不動產買賣契約併付
      清全部總價款不爭執。對於繼承之法律關係亦無爭議，故
      對母親債權債務之概括繼承亦無疑義。
    (2)但由契約之記載簽約日即為清償日（77年6月7日），原告
      遲至95年才訴請履行，已經罹於時效；而且即使有地上權
      待處理也不影響於所有權之移轉登記，故不因地上權之處
      理而影響時效之進行，本件仍為時效消滅，而請求駁回原
      告之訴。
四、本院審理：
    (1)本件雙方對買賣關係、繼承關係均無爭執，爭執僅在於「
      時效消滅與否」。
      其中時效之起算，由契約書之記載而言簽約日即為清償日
      （77年6月7日），此有原證一契約第3、4條可證，付款同
      時賣方就有移轉產權之義務，而且時效也應該自當時起算
      ，故此部分起算時間被告之抗辯應屬可採。
    (2)尚待釐清者，是否因約定「地上權之處理」，如原告所稱
      ：而為不動產買賣契約乙方（被告）應履行之條件尚未成
      就，甲方（原告）之請求權即無罹於時效之問題。或者如
      被告所稱：即使有地上權待處理也不影響所有權之移轉登
      記，故不因地上權之處理而影響時效之進行，本件仍為時
      效消滅。
      由最高法院18年上字第651號判例：「地上權為物權之一
      種，依法得以對抗第三人，無論業主更換何人，當然得以
      存在，不受影響」。既然所有權移轉不會影響到地上權，
      則是否先行處理地上權與否，也不會影響到所有權移轉登
      記，故即使有地上權待處理也不影響所有權移轉登記之時
      效的進行，本件被告所抗辯稱仍為時效消滅，應屬可採，
      則原告之訴應無理由
五、結論：
    本件原告之訴為無理由，依民事訴訟法第78條，判決如主文
    。
中    華    民    國    95    年    7     月    14    日
                  民事第五庭    法  官  陳心弘
以上正本係照原本作成
如對本判決上訴，須於判決送達後20日內向本院提出上訴狀
中    華    民    國    95    年    7     月    14    日
                                書記官  許博為


司法院資訊處製作；財團法人民間司法改革基金會備份。
